【裁判字號】    91,簡,429
【裁判日期】    920227
【裁判案由】    公職人員選舉罷免法
【裁判全文】
高雄高等行政法院簡易判決                        九十一年度簡字第四二九號
    原      告  甲○○
    被      告  台南市選舉委員會
    代  表  人  乙○○  主任委員
    訴訟代理人  丙○○
右當事人間因公職人員選舉罷免法事件，原告不服中央選舉委員會中華民國九十一年
九月二十五日九十一年中選訴字第○三一號訴願決定，提起行政訴訟。本院判決如左
：
    主  文
原告之訴駁回。
訴訟費用由原告負擔。
    事實及理由
一、緣原告為台南市中區三民里第十七屆里長選舉候選人，於民國（下同）九十一年
    六月四日、五日競選期間，所印發之競選宣傳單二張，未依規定親自簽名，被人
    舉發違反公職人員選舉罷免法第五十一條第一項之規定，經被告審議屬實後，依
    同法第九十七條第一項規定，以九十一年七月二日南市選四字第０九一二五００
    九四八０號函送違反公職人員選舉罷免法案件裁定書，科處原告新台幣（下同）
    二萬元罰鍰，原告不服，提起訴願，亦遭決定駁回，乃提起本件訴訟。
二、原告起訴意旨略以：（一）被告於調查系爭競選宣傳單之時，未提示於原告，並
    令原告辨認，是被告之調查程序有違刑事訴訟法第一百六十四條規定：「證物應
    示被告，令其辨認，‧‧‧。」，是被告本件裁定，於程序上不合法；（二）依
    民法第三條第二項規定，如有蓋章代簽名者，蓋章與簽名有同一之效力，因此，
    公職人員選舉罷免法第五十一條雖規定競選宣傳單應親自簽名，但原告既已於競
    選宣傳單上蓋有印章後始加以複印，即應視同原告於競選宣傳單上已有簽名，本
    件並未違反公職人員選舉罷免法第五十一條之規定，被告據該規定做出裁罰決定
    ，顯屬違法；（三）況且，系爭競選宣傳單之內容，並無攻擊他人或抹黑造假之
    情形，僅屬善良宣傳之言論，亦與公職人員選舉罷免法第五十一條之規定不合，
    被告之裁罰處分，當不合法云云。被告答辯意旨則略謂：（一）原告於九十一年
    六月三日及四日下午四時許，於其競選轄區遭人檢舉其印發從事競選之宣傳單未
    親自簽名各一件，系爭競選宣傳單記載原告之政見、個人相片及競選號次，並註
    明三民里里長候選人甲○○為現任中山里里長等字樣，並依據原告於九十一年六
    月十四日提供中華日報登載之競選文宣，即與系爭競選宣傳單之內容相同，況且
    ，根據原告受訪之記載：「選舉期間共製作六波文宣，每波文宣都印有『堅持優
    質選舉、拒絕抹黑文化』，以及『認真加經驗』，才是里政進步的保證等訴求，
    且文宣上印有現任中山里里長甲○○斗大字樣，以及個人照片，此刊載之內容與
    系爭競選宣傳單之文宣內容相同，因此，系爭競選宣傳單顯係出於原告所印發無
    誤；（二）再者，依據公職人員選舉罷免法第五十一條規定，印發文字、圖畫從
    事競選之宣傳品，應親自簽名，既明文規定候選人應「親自簽名」，自應認為不
    得以蓋章代之，並無民法第三條第二項之適用，況且，即使認為得以印章代之，
    系爭文宣上之原告姓名字樣，其性質上亦非屬前開民法規定所稱之「蓋章」，並
    不生與簽名同一之效力；另依前揭公職人員選舉罷免法，並未規定裁罰時應通知
    受處分人到場說明，故被告之裁定程序亦無違法等語。
三、按「候選人印發以文字、圖畫從事競選之宣傳品，應親自簽名。‧‧‧」「違反
    ‧‧‧第五十一條第一項‧‧‧者，處新臺幣一萬元以上十萬元以下罰鍰。」「
    本法第五十一條第一項所定之親自簽名，得以簽名套印或逐張加蓋簽名章之方式
    為之。」行為時公職人員選舉罷免法第五十一條第一項、第九十七條第一項、同
    法施行細則第五十三條分別定有明文。
四、經查，原告於九十一年六月三日及四日下午四時，於競選活動期間及競選區域內
    ，被人檢舉印發未經「親自簽名」之競選宣傳單二張，由被告依公職人員選舉罷
    免法第五十一條第一項、九十七條第一項規定，以南市選四字第０九一二五００
    九四八０號函送違反公職人員選舉罷免法案件裁定書，裁處罰鍰二萬元等情，此
    為原告所是認，復有台南市選舉委員會九十一年七月二日南市選四字第０九一二
    五００九四八０號函影本附卷可稽，自堪信為真實。
五、原告雖仍執前詞爭執，惟按被告依前揭行為時公職人員選舉罷免法第五十一條第
    一項、第九十七條第一項規定裁處罰鍰時，並無應通知受處分人到場陳述意見之
    規定。次按，行政機關作成限制或剝奪人民自由或權利之行政處分前，固應給予
    受處分人陳述意見之機會，但行政處分所根據之事實，客觀上明白足以確認者，
    得不給予陳述意見之機會，行政程序法第一百零二條、第一百零三條第五款亦規
    定甚明。經查，原告前述於其競選轄區遭人檢舉其印發從事競選之宣傳單，其上
    並無原告親自簽名，系爭競選宣傳單記載原告之政見、個人相片及競選號次，並
    註明三民里里長候選人甲○○為現任中山里里長，並印有『堅持優質選舉、拒絕
    抹黑文化』，以及『認真加經驗』，才是里政進步的保證等為原告宣傳等字樣乙
    節，此有該二張傳單附於原處分卷足憑。由該二張傳單上相關文字、內容、相片
    之記載，衡諸常情一般人均能明白確認該二件系爭傳單係由原告所印發，且原告
    未於系爭傳單親自簽名之事實，此事實亦為原告於本院調查時所是認，從而被告
    於議決本件裁罰時，未給予原告陳述之機會，揆諸行政程序法前揭規定，並無不
    合，是原告主張被告裁罰時未通知其到場確認證據，其程序違法云云，尚屬無據
    。另按，行為時公職人員選舉罷免法第五十一條第一項規定「候選人印發以文字
    、圖畫從事競選之宣傳品，應親自簽名。‧‧‧」其立法目的係為易於辯認宣傳
    品之印發人，以便確認宣傳品所引起法律責任之歸屬，惟為免候選人逐張親自簽
    名事實上之不便及難行，於同法施行細則第五十三條補充規定該法第五十一條第
    一項所定之親自簽名，亦得以簽名套印或逐張加蓋簽名章之方式為之。然查，原
    告所提出之其所主張蓋於系爭傳單上之「印章」，確非原以簽名套印或逐張加蓋
    簽名章之方式所為，此有系爭傳單二張附卷可稽，是原告印發系爭傳單二張，顯
    已違反前揭行為時公職人員選舉罷免法第五十一條第一項規定，應屬無疑。再按
    ，民法屬私法，其主要精神在於使私法自治之貫徹，與公法之出發點在於提倡公
    益及國家權力之行使，有所不同，是以民法規定得否適用於公法事件，理論上已
    不無爭議，況且，即使認為民法規定得適用（類推適用）於公法事件，其前提亦
    必須是公法法規存在明顯之漏洞之時，始有適用（類推適用）民法之餘地。然查
    ，如前所述，行為時公職人員選舉罷免法第五十一條第一項及同法施行細則第五
    十三條就候選人應受行政罰之構成要件──即候選人印發以文字、圖畫從事競選
    之宣傳品，應親自簽名，依法亦得以簽名套印或逐張加蓋簽名章之方式為之，惟
    並無準用民法第三條第二項「如有用印章代簽名者，其蓋章與簽名生同等之效力
    」之規定──其規定已甚明確，並無何漏洞，況按，同屬私法之民法第一千一百
    九十條規定，自書遺囑應自書遺囑全文，記明年月日，並親自簽名，其非依此方
    式為之者，依實務上之見解，認不生效力（參照最高法院二十八年上字第二二九
    三號判例），亦不認此時有民法第三條第二項規定之適用，何況本件屬不同領域
    之公法，且亦明定以「親自簽名」為要件，並於施行細則已有詳細之補充規定，
    是本件應無前述民法第三條第二項適用之餘地，應甚明確。末查，前揭行為時公
    職人員選舉罷免法第五十一條第一項僅規定：「候選人印發以文字、圖畫從事競
    選之宣傳品，應親自簽名‧‧‧」據此，構成本條裁罰事實之要件，以候選人有
    印發未經親自簽名之文字、圖畫競選宣傳品為已足，不以該宣傳品之內容不實為
    要件，是原告另陳稱：系爭競選宣傳單其有以蓋章代替簽名，且傳單之內容並未
    有攻擊、抹黑、造假之情事，並不符合公職人員選舉罷免法第五十一條第一項應
    予裁罰之情形云云，仍屬無憑。
五、綜上所述，原告之主張，既不足取。從而，被告以原告未在其所印發之競選宣傳
    單二張親自簽名，科處罰鍰二萬元，揆諸上開法條規定及說明，洵無違誤。訴願
    決定予以維持，亦無不合。原告起訴請求撤銷原處分及訴願決定，並無理由，應
    予駁回。爰不經言詞辯論為之。又本件事證已明，兩造其餘攻擊防禦方法，並不
    影響本件判決基礎，尚無逐一論述之必要，附此說明。
據上論結，本件原告之訴為無理由，爰依行政訴訟法第二百三十三條第一項、第二百
三十六條、第一百九十五條第一項後段、第九十八條第三項前段，判決如主文。
中      華      民      國    九十二    年      二      月    二十七    日
                              高雄高等行政法院第二庭
                                          法      官  林勇奮
右為正本係照原本作成。
如不服本判決，應於送達後二十日內，向本院提出上訴狀並表明上訴理由，如於本判
決宣示後送達前提起上訴者，應於判決送達後二十日內補提上訴理由書（須按他造當
事人人數附繕本）。提起上訴應預繳送達用雙掛號郵票七份（每份三十四元）。
中      華      民      國    九十二    年      二      月    二十七    日
                                          法院書記官  黃玉幸
附註：
行政訴訟法第二百三十五條（第一項、第二項）：
對於適用簡易程序之裁判提起上訴或抗告，須經最高行政法院之許可。
前項許可，以訴訟事件所涉及之法律見解具有原則性者為限。


司法院資訊處製作；財團法人民間司法改革基金會備份。
